【裁判字號】    98,上易,1611
【裁判日期】    980903
【裁判案由】    詐欺
【裁判全文】
臺灣高等法院刑事判決                98年度上易字第1611號
上  訴  人
即  被  告  甲○○
選任辯護人  廖國訓律師
            張香堯律師
上列上訴人因詐欺案件，不服臺灣桃園地方法院97年度易字第
1029號，中華民國98年4月30日第一審判決（起訴案號：臺灣桃
園地方法院檢察署97年度偵字第21643號），提起上訴，本院判
決如下：
    主  文
原判決撤銷。
甲○○共同犯詐欺取財罪，共肆罪，各處如附表一所示之刑，附
表二編號8 至13所示之物均沒收。應執行有期徒刑壹年，如易科
罰金，以新台幣壹仟元折算壹日，附表二編號8 至13所示之物均
沒收。
    事  實
一、甲○○於民國（下同）97年9 月下旬，透過報紙求職廣告，
    與真實姓名年籍不詳之自稱「阿偉」之不詳姓名年籍男子聯
    繫，經「阿偉」告知工作內容係依其指示至自動提款機提領
    款項後再匯入其他帳戶內，即可獲取一定報酬，甲○○聽聞
    此節，已得預見此乃從事詐騙集團領款之工作（俗稱「車手
    」），猶基於縱如此亦無妨之未必故意，而與「阿偉」及其
    所屬之詐欺集團成員共同基於為自己不法所有之犯意聯絡，
    向「阿偉」允諾加入。嗣「阿偉」及其所屬詐欺集團成員，
    先以不詳方式對外取得人頭帳戶之存摺、金融卡含密碼後，
    再由「阿偉」將附表二編號1 至7 各人頭帳戶之存摺、金融
    卡含密碼及附表二編號8 至13之行動電話（含門號SIM 卡）
    ，一併送至位於桃園縣中壢市○○路○ 段450 號「家樂福」
    賣場之某置物櫃中，由「阿偉」撥打電話指示甲○○前往拿
    取，俾供日後聯繫及提取、轉匯詐得款項之用。嗣「阿偉」
    及其所屬詐欺集團成員，先後於附表一所載之時間，向丙○○、丁○○、乙○○、戊○○等人以附表一所示詐騙手法施
    用詐術，致渠等分別陷於錯誤，先後於附表一所示之匯款時
    間，將各筆金額匯入如附表一所示之各帳戶內，致受有損失
    。嗣「阿偉」即撥打上開行動電話指示甲○○先後持附表二
    編號2 、3 、4 、5 之金融卡及密碼至自動提款機領取丙○○、丁○○、乙○○、戊○○等人前揭遭詐騙款項，共計新
    臺幣（下同）141372元，再由「阿偉」發送手機簡訊指示甲○○將領得款項以化整為零方式，匯入不詳帳號之帳戶內，
    並由「阿偉」所屬詐欺集團成員提領一空。惟甲○○於將上
    開款項悉數轉匯前之97年10月3 日晚間9 時20分許，因駕駛
    車號9331-MW 號之自用小客車搭載陳殿賢、彭富群，行經桃
    園縣中壢市○○路、中美路口時為警攔檢盤查，因一時心虛
    謊報其兄身分證字號為警識破，繼而經其同意搜索前開自用
    小客車，並扣得如附表二所示之各帳戶存摺、金融卡、行動
    電話及尚未匯畢之贓款現金95200 元而查悉上情。
二、案經丙○○、丁○○、乙○○、戊○○訴由桃園縣政府警察
    局移送臺灣桃園地方法院檢察署檢察官偵查起訴。
    理  由
壹、證據能力部分：
    按被告以外之人（包括證人、鑑定人、告訴人、被害人及共
    同被告等）於審判外之陳述雖不符刑事訴訟法第159條之1至
    之4等4條之規定，而經當事人於審判程序同意作為證據，法
    院審酌該言詞陳述或書面陳述作成時之情況，認為適當者，
    亦得為證據；當事人、代理人或辯護人於法院調查證據時，
    知有刑事訴訟法第159條第1項不得為證據之情形，而未於言
    詞辯論終結前聲明異議者，視為有前項之同意，同法第159
    條之5 定有明文。立法意旨在於傳聞證據未經當事人之反對
    詰問予以核實，原則上先予排除。惟若當事人已放棄反對詰
    問權，於審判程序中表明同意該等傳聞證據可作為證據；或
    於言詞辯論終結前未聲明異議，基於尊重當事人對傳聞證據
    之處分權，及證據資料愈豐富，愈有助於真實發見之理念，
    且強化言詞辯論主義，使訴訟程序得以順暢進行，上開傳聞
    證據亦均具有證據能力。查本件下列所引用之被告以外之人
    於審判外之供述或非供述證據，因公訴人、被告及其辯護人
    均已於本院準備程序及審理時表示無意見（見本院卷第29頁
    反面、第41頁反面至43頁），且迄至言詞辯論終結前均未聲
    明異議，而本院審酌上開供述或非供述等證據資料製作時之
    情況，無不當取供及證明力明顯過低之瑕疵，認以之作為證
    據應屬適當，故揆諸前開規定，認前揭證據資料應有證據能
    力。
貳、認定上訴人即被告甲○○犯罪所憑之證據及理由：
一、上開犯罪事實，業據上訴人即被告甲○○於原審審理時供認
    不諱（見原審卷第15、30、83頁），且於本院審理時就其有
    依綽號「阿偉」之不詳姓名年籍男子之指示，先後持附表二
    編號2 、3 、4 、5 之金融卡及密碼至自動提款機領取被害
    人丙○○、丁○○、乙○○、戊○○等人前揭遭詐騙款項，
    共計141372元，再依「阿偉」所發送知手機簡訊指示將領得
    款項匯入不詳帳號之帳戶內等節並不爭執（見本院卷第29頁
    反面至第29-1頁），並據證人即被害人丙○○、丁○○、乙○○、戊○○等人分別於警詢時就其等遭詐騙之經過供明在
    卷（見偵卷第37至39頁、第42至43頁、第46至47頁、第51至
    52頁），此外，復有各該被害人匯款之自動櫃員機交易明細
    表及扣案如附表二之存摺、金融卡、行動電話、現金足資佐
    證（見偵卷第115 至119 頁）。被告雖於本院審理時另辯稱
    ：伊不知道「阿偉」等人係詐騙集團云云。然查，被告於原
    審準備程序時即已供承：「（問：知不知道你為這位『阿偉
    』所領出的這些人的錢是這些人被詐騙的款項？）……應該
    也是不好的錢」，「（問：什麼叫『不好的錢』，你覺得有
    什麼是不好的錢需要這樣做？）非法取得的」，「（問：所
    以你雖然不是明白的清楚瞭解這些錢確實就是被詐騙的款項
    ，但是你的心裡面也覺得很有可能是被詐騙非法取得的錢，
    沒錯吧？）是」，「（問：……你覺得這些錢跟『阿偉』有
    什麼關係，為何要匯入他指定的戶頭？）應該是非法取得的
    錢」，「……（問：……你在聽『阿偉』指示時，你已經覺
    得這些錢很有可能是非法取得，或是他人被詐騙而來的款項
    ，最後就會流入『阿偉』的口袋，沒錯吧？）對」，「（問
    ：那你覺得指示你的『阿偉』，他是被詐騙的被害人，還是
    詐騙他人的犯罪人？）犯罪人」，「……（問：給你這些存
    摺及金融卡作何用？）提領這些詐騙金額，就是從這些存摺
    跟金融卡的帳戶裡面提出錢來」等語（見原審卷第13、14、
    36頁），堪認被告於經「阿偉」告知工作內容係依其指示至
    自動提款機提領款項後再匯入其他帳戶內時，即已得預見該
    綽號「阿偉」之不詳姓名年籍男子即係詐騙集團成員，其依
    指示領款係從事詐騙集團之「車手」工作無疑。被告上開所
    辯，要屬事後飾卸之詞，委無足採。被告前開自白核與事實
    相符，可以採信。本案事證已臻明確，被告犯行洵堪認定，
    應予依法論科。
二、按刑法上之幫助犯，係指以幫助之意思，對於正犯資以助力
    ，而未參與實施犯罪之行為者而言，如就構成犯罪事實之一
    部，已參與實施即屬共同正犯；且按刑法第28條之共同正犯
    ，係採客觀主義，以共同實施構成犯罪事實之行為為成立要
    件，雖共犯相互間衹須分擔一部分行為，苟有犯意之聯絡，
    仍應就全部犯罪事實共同負責（最高法院49年台上字第77號
    判例、84年度台上字第5039號判決意旨參照）。查被告得預
    見綽號「阿偉」之不詳姓名年籍男子所屬之集團成員均係以
    詐騙他人之款項為目的而為一定之分工，仍決意加入以賺取
    該詐騙集團所給予之其他不法所得，且客觀上又一同為該集
    團擔任「車手」，負責提領該集團所蒐集之人頭帳戶內特定
    被害人遭該集團成員詐騙後所匯入或存入之款項，致使該集
    團因而取得被害人陷於錯誤後所交付之款項，則被告主觀上
    顯有將其他成員所為視為自己所為之未必故意，且客觀上業
    已參與詐欺取財罪部分之犯罪構成要件行為，而與該詐騙集
    團其他成員間存有合作、分工之功能性支配關係，依上開判
    例及判決意旨說明，被告自應就加入該詐騙集團後之如附表
    一所示共4 次詐騙犯行負其全部之責任，是核被告就上開4
    次所為，均係犯刑法第339 條第1 項之詐欺取財罪。又同一
    被害人於密接時間內先後匯款或存款多筆之舉（附表一編號
    2 ），均係被告所屬之該集團接續詐騙之結果，顯係基於同
    一詐欺取財之犯行接續而為，自應論以一罪。被告與「阿偉
    」及附表一詐騙各該被害人之不詳成年男女等同集團成員間
    ，均有犯意聯絡及行為分擔，俱應論以共同正犯。被告所犯
    上開4 次詐欺取財犯行，犯意各別，行為不同，應予分論併
    罰。
三、原審認被告罪證明確，予以論罪科刑，固非無見，惟查：(一)
    被告行為後，刑法第41條於98年1 月21日修正，且於98年9
    月1 日施行，增列第41條第2 項至第8 項，惟修正後刑法第
    41條第1 項規定之內容並無改變，應依一般法律適用原則，
    逕行適用裁判時法即修正後之刑法第41條第1 項規定。復按
    「中華民國94年2 月2 日修正公佈之現行刑法第41條第2 項
    （即修正後刑法第41條第8 項），關於數罪併罰，數宣告刑
    均得易科罰金，而定應執行刑之刑逾6 個月者，排除適用同
    條第1 項得易科罰金之規定部分，與憲法第23條規定有違，
    並與本院釋字第366 號解釋意旨不符，應自本解釋公佈之日
    （98年6 月19日）起失其效力」，司法院釋字第662 號著有
    解釋在案。本件被告所犯上開4 罪，其最重本刑均為5 年以
    下有期徒刑以下之刑之罪，並經受有期徒刑6 個月以下之宣
    告，其宣告刑既均得易科罰金，雖定應執行之刑超過6 個月
    ，依上開司法院釋字第662 號解釋意旨，仍得諭知易科罰金
    ，原審就被告所犯上開4 罪所宣告未逾6 個月之刑及定執行
    刑部分未及為新舊法比較適用，並諭知易科罰金之折算標準
    ，於法自有未合。(二)被告已於本院審理中，與被害人丙○○
    、丁○○、乙○○3 人達成和解，並分別給付賠償金30120
    元、23000 元、15000 元予被害人丙○○、丁○○、乙○○
    收受無訛，此有被告所提出之和解暨原諒證明書3 紙、彰化
    銀行匯款單、渣打銀行匯款單及本院公務電話查詢紀錄表在
    卷可憑（見本院卷第46至47頁、第54、58頁、第63至64頁）
    ，前開與被告犯後態度及被害人丙○○、丁○○、乙○○所
    受損害填補等量刑時應審酌之一切事項，原審未及審酌，尚
    有未洽。(三)扣案如附表二編號8 至13之行動電話6 具（含SI
    M 卡各1 枚），為「阿偉」或所屬詐騙集團成員所有，且為
    供本案犯罪所用或預備之物，均應依刑法第38條第1 項第2
    款規定沒收之（詳後述）。原審認上開行動電話內之SIM 卡
    屬電信公司所有，非被告或共犯所有，不予沒收云云，亦有
    未當。被告提起上訴，指摘原審量刑過重，非無理由。是原
    審判決既有前開可議之處，即屬難以維持，自應由本院予以
    撤銷改判。爰審酌被告年紀尚輕，卻不思以正當、合法之方
    式謀財營生，竟貪圖不法利益，加入詐騙集團從事提領詐騙
    款項之「車手」工作，惡性非輕，惟念及被告犯後尚能坦承
    犯行，且已與大部分被害人丙○○、丁○○、乙○○達成和
    解，賠償損失，尚非無悔意等一切情狀，就其所犯4 次詐欺
    犯行分別量處如附表一所示之刑，並定其應執行之刑暨易科
    罰金之折算標準，以資懲儆。至扣案如附表二編號1 至7 之
    各金融機構存摺、金融卡等物，雖均係「阿偉」交由被告供
    領取詐得贓款之用，惟該等存摺及金融卡之取得方式不明，
    尚無法確認原申辦或持有人有轉讓所有權而無取回之意，是
    難認定係被告或共犯所有，爰均不予宣告沒收之。又扣案如
    附表二編號8 至13之行動電話6 具（含SIM 卡各1 枚），均
    為共犯「阿偉」提供予被告俾便日後聯繫領取、轉匯贓款之
    用，「阿偉」並已實際以編號9 至11之行動電話與被告聯繫
    ，此業經被告於原審坦認不諱（見原審卷第36頁），堪認為
    「阿偉」或所屬詐騙集團成員所有，則該等行動電話既分屬
    供犯罪所用或犯罪預備之物，均應依刑法第38條第1 項第2
    款之規定沒收之。末按刑法第38條第1 項第3 款、第3 項規
    定因犯罪所得之物，除有特別規定外，以屬於犯人者為限，
    始得沒收，倘第三人對於該物在法律上得主張權利者，自不
    在得沒收之列（最高法院97年度台非字第198 號判決意旨參
    照）。查扣案現金95200 元，被告供承係其於查獲前為該集
    團所提領而未及匯出之款項，自係該集團詐騙各被害人所得
    款項無疑，被害人本得循法律途徑索還，亦不予沒收之，附
    此敘明。
據上論斷，應依刑事訴訟法第369 條第1 項前段、第364 條、第
299 條第1 項前段，刑法第28條、第339 條第1 項、第51條第5
款、第38 條 第1 項第2 款、修正後第41條第1 項前段，刑法施
行法第1 條之1第1項、第2 項前段，判決如主文。
本案經檢察官陳國鳴到庭執行職務。
中    華    民    國    98    年    9    月     3     日
            刑事第十四庭  審判長法  官  陳志洋
                                法  官  謝靜恒
                                法  官  謝靜慧
以上正本證明與原本無異。
不得上訴。
                                書記官  陳泰寧
中    華    民    國    98    年    9     月    7     日
附錄：本案論罪科刑法條全文
中華民國刑法第339條
意圖為自己或第三人不法之所有，以詐術使人將本人或第三人之
物交付者，處5 年以下有期徒刑、拘役或科或併科1 千元以下罰
金。
以前項方法得財產上不法之利益或使第三人得之者，亦同。
前二項之未遂犯罰之。
附表一：
┌──┬───┬─────────┬───────┬───────┬─────┬───────┐
│編號│被害人│詐騙手法          │匯款時間      │匯款金額      │匯入帳戶  │ 科處之宣告刑 │
│    │      │                  │              │（新臺幣/ 元）│          │              │
├──┼───┼─────────┼───────┼───────┼─────┼───────┤
│1   │丙○○│以電話佯稱網路援交│民國97年9 月29│29,876元      │附表二編號│有期徒刑參月，│
│    │      │需確認身分。      │日晚間9 時27分│              │4 所示帳戶│如易科罰金以新│
│    │      │                  │              │              │          │台幣壹仟元折算│
│    │      │                  │              │              │          │壹日          │
├──┼───┼─────────┼───────┼───────┼─────┼───────┤
│2   │丁○○│以電話假冒興奇科技│民國97年9 月30│29,999元      │附表二編號│有期徒刑參月，│
│    │      │員工，佯稱被害人於│日晚間11時19分│              │5 所示帳戶│如易科罰金以新│
│    │      │網路購物時誤簽分期├───────┼───────┤          │台幣壹仟元折算│
│    │      │付款帳單。        │民國97年10月1 │29,997元      │          │壹日          │
│    │      │                  │日凌晨0 時50分│              │          │              │
├──┼───┼─────────┼───────┼───────┼─────┼───────┤
│3   │乙○○│以電話假冒中國信託│民國97年10月2 │20,500元      │附表二編號│有期徒刑參月，│
│    │      │銀行行員，佯稱刷卡│日晚間9 時50分│              │2 所示帳戶│如易科罰金以新│
│    │      │分期付款設定錯誤。│              │              │          │台幣壹仟元折算│
│    │      │                  │              │              │          │壹日          │
├──┼───┼─────────┼───────┼───────┼─────┼───────┤
│4   │戊○○│以電話假冒華文網客│民國97年10月3 │31,000元      │附表二編號│有期徒刑伍月，│
│    │      │服人員，佯稱付款方│日晚間6 時59分│              │3 所示帳戶│如易科罰金以新│
│    │      │式設定錯誤。      │              │              │          │台幣壹仟元折算│
│    │      │                  │              │              │          │壹日          │
└──┴───┴─────────┴───────┴───────┴─────┴───────┘
附表二：
┌──┬──────────────────┬───────────────┐
│編號│扣案物品                            │內容                          │
├──┼──────────────────┼───────────────┤
│1   │玉山銀行南崁分行存摺、金融卡        │戶名：江志文                  │
│    │                                    │帳號：0000-000-000000號       │
│    │                                    │卡號：00-000000-000號         │
├──┼──────────────────┼───────────────┤
│2   │中國信託商業銀行中壢分行存摺、金融卡│戶名：陳志文                  │
│    │                                    │帳號：000000000000號          │
│    │                                    │卡號：0000000000000000號      │
├──┼──────────────────┼───────────────┤
│3   │台新商業銀行中壢分行存摺、金融卡    │戶名：陳志文                  │
│    │                                    │帳號：0000-00-0000000-0號     │
│    │                                    │卡號：0000000000000000號      │
├──┼──────────────────┼───────────────┤
│4   │彰化商業銀行桃園分行存摺            │戶名：楊夢嬛                  │
│    │                                    │帳號：0000-00-00000-0-00號    │
├──┼──────────────────┼───────────────┤
│5   │日盛銀行金融卡                      │帳號：00000000000000號        │
│    │                                    │卡號：0000000000號            │
├──┼──────────────────┼───────────────┤
│6   │渣打銀行金融卡                      │帳號：00000000000000號        │
├──┼──────────────────┼───────────────┤
│7   │新竹商銀金融卡                      │帳號：0000-0000000號          │
│    │                                    │卡號：0000-0000-0000-0000號   │
├──┼──────────────────┼───────────────┤
│8   │SonyEricssom牌行動電話（含SIM卡1枚）│門號：0000000000              │
│    │                                    │序號：00000000000000000       │
├──┼──────────────────┼───────────────┤
│9   │Nokia牌行動電話（含SIM卡1枚）       │門號：0000000000              │
│    │                                    │序號：000000000000000         │
├──┼──────────────────┼───────────────┤
│10  │Nokia牌行動電話（含SIM卡1枚）       │門號：0000000000              │
│    │                                    │序號：000000000000000         │
├──┼──────────────────┼───────────────┤
│11  │Nokia牌行動電話（含SIM卡1枚）       │門號：0000000000              │
│    │                                    │序號：000000000000000         │
├──┼──────────────────┼───────────────┤
│12  │Nokia牌行動電話（含SIM卡1枚）       │門號：0000000000              │
│    │                                    │序號：000000000000000         │
├──┼──────────────────┼───────────────┤
│13  │Nokia牌行動電話（含SIM卡1枚）       │門號：0000000000              │
│    │                                    │序號：000000000000000         │
└──┴──────────────────┴───────────────┘


司法院資訊處製作；財團法人民間司法改革基金會備份。
